臺灣高雄地方法院民事判決　　　　　　　 94年度仲訴字第3號
原　　　告　台灣省自來水股份有限公司
法定代理人　乙○○
訴訟代理人　侯永福律師
被　　　告　永元企業股份有限公司
法定代理人　甲○○
訴訟代理人　劉曦光律師
當事人間撤銷仲裁判斷事件，本院於民國94年11月18日言詞辯論
終結，判決如下：
  主  文
原告之訴駁回。
訴訟費用由原告負擔。
  事實及理由
一、原告主張：被告曾與原告簽立工程合約，向原告承攬高雄區
    坪頂淨水廠一期淨水處理設備工程，雙方約定對於適用合約
    條款發生爭議時得提請仲裁。被告於民國93年5 月28日，以
    係因遭遇村民抗爭、村民要求運土時間減縮、遭另案工程管
    理大樓遲延完工之影響而停工，導致工期延長，及係因無充
    足水源、配合水資局清除河道淤沙、高平溪水遭有機溶劑污
    染，導致試車期間延誤，故工期之延長及試車期間之延誤均
    不可歸責於被告，從而原告對於所增加之環保費、保險費、
    勞工安全衛生費、管理費、試車期間場地費等支出，應就系
    爭合約第3 條所約定之總價予以調整增加而為給付為由，提
    請仲裁，經中華民國仲裁協會於94年8 月3 日以93年度仲聲
    孝字第71號作成仲裁判斷（下稱系爭仲裁判斷），認定原告
    應給付被告新台幣（下同）100,382,948 元。惟系爭仲裁判
    斷有如下應予撤銷之理由：(一)民法第227 條之2 情事變更原
    則僅得由當事人聲請法院適用之，系爭仲裁判斷竟依該規定
    認為被告得請求增加給付，顯已逾越兩造仲裁協議之範圍，
    有仲裁法第40條第1 項第1 款、第38條第1 款所定之撤銷事
    由。(二)依仲裁法第21條之規定，仲裁判斷之作成期限原則上
    應依當事人之約定，依系爭合約第23條第3 款之約定，系爭
    仲裁判斷原則上應於3 個月內作成，或於仲裁程序進行中延
    長3個 月，系爭仲裁期間之起算日為93年11月8 日，則仲裁
    判斷應於94年2 月7 日作成，否則即逾越作成期限，惟本件
    仲裁程序於94年2 月7 日前並未作成仲裁判斷，且兩造未於
    期限前展延，則仲裁契約之效力已因期限屆滿而失其效力，
    仲裁程序已於94年2 月7 日視為終結，是仲裁庭於此期限後
    所進行之程序，已構成仲裁法第40條第1 項第2 、4 款之撤
    銷事由。(三)於系爭工程合約中，就工期展延及可能衍生之損
    失暨就此損失應如何處理等，均已明訂處理方法，且本件情
    形並不符合上開情事變更原則之要件，系爭仲裁判斷竟適用
    之，對於原告依民法第217 條之規定主張被告與有過失部分
    ，則略而不論，就因工期展延致承攬人所生損害部分，非但
    未審酌系爭合約之投標須知補充說明第6 條，更未適用民法
    第21 6條第1 項之規定，均已違反實體法之規定；此外，更
    故意曲解被告於84年10月13日所簽立之切結書，且就關於試
    車期間場地及設備管理暨保養維護費部分，故意不適用系爭
    工程合約書之附件施工規範第7-2-6 之規定，有顯然之錯誤
    ，故系爭仲裁判斷有仲裁法第40條第1 項第4 款所定之撤銷
    事由。原告於94年9 月23收受系爭仲裁判斷書後，即發現系
    爭仲裁判斷有上述得撤銷之事由，並旋於94年10月20日提起
    本件訴訟，自符合應於30日之法定期間內起訴之規定，爰依
    仲裁法第40條第1 項第1 款、第2 款、第4 款之規定，聲明
    請求撤銷系爭仲裁判斷等語。
二、被告則以：仲裁庭適用情事變更原則為仲裁判斷，乃法律適
    用問題，與仲裁協議標的之範圍無涉。又適用情事變更原則
    並非專屬法院之職權，仲裁人於為仲裁判斷時，亦得依情事
    變更原則解決當事人之爭議，且不以事先取得雙方之同意為
    必要。另兩造於94年6 月17日詢問會時，已同意延長仲裁期
    間至94年10月8 日，而系爭仲裁判斷係於94年8 月3 日作成
    ，並未逾越兩造合意約定之仲裁期間，況且，仲裁庭逾越仲
    裁判斷之作成期間，僅使當事人得逕行起訴而使仲裁程序終
    結，或選擇不起訴而繼續仲裁程序，是在當事人逕行起訴前
    ，仲裁程序仍繼續存在，不因此失效，而原告於94年8 月3
    日系爭仲裁判斷作成前，並未提起訴訟，足認系爭仲裁判斷
    並無逾越仲裁期間作成之情事。再者，撤銷仲裁判斷之訴僅
    係對於仲裁判斷程序上之瑕疵所設之救濟方法，事實認定及
    法律適用則屬仲裁人之權限，法院應予尊重。綜上，原告以
    系爭仲裁判斷有仲裁法第40條第1 項第1 款、第2 款、第4
    款所規定得撤銷之事由提起本件訴訟，並無理由，爰聲明請
    求駁回原告之訴等語資為抗辯。
三、兩造不爭執之事項：
  (一)被告因向原告承攬高雄區坪頂淨水廠一期淨水處理設備工程
    ，而與原告簽訂系爭工程合約，雙方約定對於適用合約條款
    發生爭議時得提請仲裁。被告於93年5 月28日，以係因遭遇
    村民抗爭、村民要求運土時間減縮、遭另案工程管理大樓遲
    延完工之影響而停工，及無充足水源、配合水資局清除河道
    淤沙、高平溪水遭有機溶劑污染等，導致工期延長及試車期
    間延誤，此工期之延長及試車期間之延誤均不可歸於被告，
    從而原告對於所增加之環保費、保險費、勞工安全衛生費、
    管理費、試車期間場地費等支出，應就系爭合約第3 條所約
    定之總價予以調整增加給付為由，提請仲裁，經中華民國仲
    裁協會於94年8 月3 日以93年度仲聲孝字第71號作成仲裁判
    斷，認定原告應給付被告100,382,948 元，有系爭工程合約
    及系爭仲裁判斷書各1 份為證。
  (二)系爭仲裁期間之起算日為93年11月8 日，仲裁庭曾分別於94
    年3月7日、同年5 月9 日、同年6 月17日及同年7 月間召開
    詢問會，兩造於94年6 月17日詢問會時，均同意將仲裁期間
    延至94年10月8 日，有系爭仲裁事件詢問會會議記錄3 份可
    證。
四、本件之爭點為：(一)系爭仲裁判斷是否有逾越仲裁協議範圍之
    情形？(二)系爭仲裁協議是否有失效之情形？(三)系爭仲裁判斷
    是否有程序違反法律規定之情形？茲分述本院之判斷如下：
  (一)系爭仲裁判斷是否有逾越仲裁協議範圍之情形？
  1.按仲裁判斷與仲裁協議標的之爭議無關，或逾越仲裁協議之
    範圍者，法院應駁回執行裁定之聲請，當事人並得以此為由
    對於他人提起撤銷仲裁判斷之訴，仲裁法第38條第1 款、第
    40條第1 項第1 款分別定有明文。所謂仲裁判斷逾越仲裁協
    議之範圍，係指仲裁判斷所仲裁爭議之範圍，超越所約定仲
    裁事項之範圍而言。查兩造所簽訂之工程合約第23條第1 款
    係約定：「甲乙雙方對於適用合約條款發生爭議，且不同意
    甲方之書面決定時，乙方應自收受上述決定書函之翌日起10
    日內提請仲裁，否則視為無異議。」，是兩造所約定之仲裁
    標的為「適用合約條款發生之爭議」，則對於合約條款應否
    適用及如何適用（含擴張、變更或限制適用）之爭議，自亦
    屬兩造所約定得為仲裁協議之範圍（參最高法院90年度台抗
    字第225號判決要旨）。
  2.本件被告係以遭遇村民抗爭、村民要求運土時間減縮、遭另
    案工程管理大樓遲延完工之影響而停工，及係因無充足水源
    、配合水資局清除河道淤沙、高平溪水遭有機溶劑污染等原
    因，導致工期延長及試車期間延誤，此工期之延長及試車期
    間之延誤均不可歸責於被告，原告對於因此增加之環保費、
    保險費、勞工安全衛生費、管理費、試車期間場地費等支出
    ，應就系爭合約第3 條所約定之總價予以調整增加給付為由
    ，於93年5 月28日提請仲裁等情屬實，業已認定如前，被告
    既係因簽訂系爭合約後所發生之村民抗爭等事由，導致增加
    簽約時所無法預期之相關環保費等費用之支出，認為應調整
    增加工程總價款，乃對於系爭合約第3 條所約定承攬報酬總
    額應否調整之爭議，確屬系爭合約第23條第1 款所約定得為
    仲裁協議之範圍。
  3.原告雖主張民法第227 條之2 情事變更原則僅得由當事人聲
    請法院適用，系爭仲裁判斷竟依該規定認為被告得請求增加
    給付，顯已逾越兩造仲裁協議之範圍云云。然情事變更原則
    為私法上之重要原則，旨在對於當事人因無法預見之情事變
    更致所受損害予以救濟，尚不得以我國民法對此有明文規定
    ，即謂此原則之適用專屬法院裁判之職權，故仲裁人於為仲
    裁判斷時，自得依情事變更原則解決當事人之爭議；況且，
    仲裁人於解決當事人間之實體法律爭議事項，判斷其法律上
    效果時，本即有適用法律之職權，而無待當事人之約定，亦
    不受當事人所述法律見解之拘束，從而，仲裁人於為仲裁判
    斷時，依情事變更原則解決當事人間之爭議，自為法所許，
    且不以事先取得兩造同意為必要。本件仲裁人依被告之聲請
    ，就系爭工程工期展延及試車期間延誤所生費用應否由原告
    負擔為判斷，並本於其公平裁量，適用情事變更原則，命原
    告為給付，自屬其適用法律之職權，並無有何逾越兩造仲裁
    協議範圍之情形，是原告此部分主張，並無理由。
  (二)系爭仲裁協議是否有失效之情形？
    原告固主張系爭仲裁程序未於系爭合約所定之期限內作成仲
    裁判斷，仲裁程序依約已視為終結，仲裁契約亦因期限屆滿
    而失其效力云云。然查，系爭仲裁程序應於3 個月內作成判
    斷，必要時得延長3 個月，雖為系爭合約第23條第3 款所明
    訂，惟系爭合約第23條第4 款係規定：「‧‧‧‧‧‧仲裁
    人逾前項期間未作成判斷者，當事人得逕行起訴，仲裁人意
    見不能過半數者，應將其事由通知當事人，仲裁程序視為終
    結。」，則依此合約條款之文意解釋，可知系爭仲裁程序如
    未於6 個月內作成仲裁判斷，僅生當事人得逕行起訴，他造
    不得主張妨訴抗辯之效果，且自此合約條款反面解釋，當事
    人如未起訴時，仲裁程序自應繼續進行，不生其他效果，非
    謂系爭仲裁程序於仲裁人逾期未作成判斷時即生終結之效果
    ，或謂原仲裁契約於仲裁人逾期未作成判斷時即失其效力。
    是以，原告主張因系爭仲裁程序逾時未作成仲裁判斷，仲裁
    程序視為終結，仲裁契約失效，依仲裁法第40條第1 項第2
    款規定，其仲裁判斷應予撤銷云云，尚無可採。
  (三)系爭仲裁判斷是否有程序違反法律規定之情形？
  1.按仲裁庭之組成或仲裁程序違反仲裁協議或法律規定者，當
    事人得提起撤銷仲裁判斷之訴，仲裁法第40條第1 項第4 款
    固定有明文。惟按仲裁人之仲裁判斷，於當事人間，與法院
    確定判決有同一效力，當事人即應受其拘束。於仲裁判斷有
    重大瑕疵時，固得因法院之介入，而撤銷該仲裁判斷始之失
    其效力，但法院仍不得逕就當事人間之爭議加以改判。故撤
    銷仲裁判斷之訴，本質上並非原仲裁程序之上級審或再審，
    法院應僅就仲裁判斷是否有仲裁法第40條第1 項所列各款事
    由加以審查。而其中第4 款所稱仲裁程序違反仲裁協議或法
    律規定，係指仲裁人在參與仲裁之程序上，違背當事人間就
    此程序事項所為之特別約定，或有違背法律所規定之仲裁人
    參與程序者而言。至於仲裁判斷所持法律見解是否妥適，仲
    裁判斷之實體內容是否合法、妥適，此係仲裁人之仲裁權限
    ，法律自應予尊重，不宜再為審查，此觀之仲裁法第40條第
    1 項第4 款所列得撤銷之事由，均係關於仲裁庭之組成及程
    序事項之規定甚明。再觀之仲裁法第40條第1 項未如民事訴
    訟法第468 條定有「判決不適用法規或適用不當」或同法第
    49 6條第1 項第1 款之「適用法規顯有錯誤」等事由，益見
    仲裁判斷實體之內容，不以有法律依據為必要。從而，在準
    據法無誤之情況下，實不許當事人以仲裁判斷適用法規不當
    或有誤為由，請求撤銷仲裁判斷（參最高法院93年度台上字
    第1690號判決意旨）。
  2.本件原告係以系爭仲裁判斷非但未依系爭合約之約定處理工
    期展延及所衍生之損失，且於不符合情事變更原則之要件下
    ，仍適用情事變更原則，更忽略被告對此與有過失，就因工
    期展延致承攬人所生損害部分，非但未審酌系爭合約之投標
    須知補充說明第6 條，且未適用民法第216 條第1 項之規定
    ，已違反實體法之規定，復故意曲解被告於84年10月13日所
    簽立之切結書，就關於試車期間場地及設備管理暨保養維護
    費部分，亦故意不適用系爭工程合約書之附件施工規範第7-
    2-6 之規定，有顯然之錯誤為由，主張系爭仲裁判斷有仲裁
    法第40條第1 項第4 款所定之撤銷事由。然仲裁法第40條第
    1 項第4 款仲裁程序違反仲裁協議或法律規定，當事人得提
    起撤銷仲裁判斷之訴之規定，僅係就程序上有瑕疵之仲裁判
    斷所設之救濟方法，至於仲裁判斷所持法律見解是否妥適，
    及仲裁判斷之實體內容是否合法、妥適，乃仲裁人之仲裁權
    限，並無上開條款規定之適用，而本件原告所主張系爭仲裁
    判斷有仲裁法第40條第1 項第4 款所定之撤銷事由，均屬系
    爭仲裁判斷法律見解及實體內容是否合法、妥適之爭議，則
    依上開說明，已非本院所得再予審查之對象，是原告此部分
    之主張，亦無理由。
  3.再者，系爭仲裁期間之起算日為93年11月8 日，仲裁庭曾分
    別於94年3 月7 日、同年5 月9 日、同年6 月17日及同年7
    月間召開詢問會，兩造於94年6 月17日詢問會時，均同意將
    仲裁期間延至94年10月8 日等情，為兩造所不爭執，並有系
    爭仲裁事件詢問會會議記錄3 份為證，堪信屬實。本件仲裁
    庭雖係於仲裁期間開始3 個月後始召開第1 次詢問會，然依
    系爭合約之約定，仲裁程序於必要時本得延長3 個月，且綜
    觀系爭仲裁程序94年3 月7 日第1 次詢問會會議記錄，原告
    於會議中對系爭仲裁程序是否已逾原所約定之3 個月期間並
    未為異議，甚至於仲裁人表示被告希望於9 個月內完成系爭
    仲裁程序時，亦未為反對之表示，顯見原告已同意將系爭仲
    裁期間延長為9 個月，而兩造復於94年6 月17日召開第3 次
    詢問會時，同意將仲裁期間延至94年10月8 日，業如前述，
    則本件仲裁庭於94年8 月3 日作成仲裁判斷，即無何逾期作
    成仲裁判斷之情事。從而，原告主張系爭仲裁協議逾期作成
    ，仲裁程序違反仲裁協議云云，自屬無據。
五、綜上所述，系爭仲裁判斷並無逾越仲裁協議範圍之情形，仲
    裁程序亦無違反法律規定之情事，且仲裁協議並無無效情形
    存在，從而，原告依仲裁法第40條第1 項第1 款、第2 款、
    第4 款規定，請求撤銷系爭仲裁判斷，為無理由，應予駁回
    。
六、結論：原告之訴為無理由，依民事訴訟法第78條，判決如主
    文。
中　　華　　民　　國　　94　　年　　11　　月　　30　　日
                  民事第五庭法　官　黃悅璇
正本係照原本作成。
如不服本判決，應於送達後20日內，向本院提出上訴狀並表明上
訴理由，如於本判決宣示後送達前提起上訴者，應於判決送達後
10日內補提上訴理由書（須附繕本）。
中　　華　　民　　國　　94　　年　　11　　月　　30　　日
                            書記官　董明惠
